【裁判字號】    97,上易,618
【裁判日期】    980113
【裁判案由】    返還不當得利
【裁判全文】
臺灣高等法院民事判決                 97年度上易字第618號
上  訴  人
即被上訴人  甲○○
訴訟代理人  吳慶隆律師
複  代理人  袁瑞成律師
上  訴  人  陳逸榛即福德實業社
訴訟代理人  蔡調彰律師
上列當事人間返還不當得利事件，兩造對於中華民國97年6月3日
臺灣板橋地方法院96年度訴字第2006號第一審判決各自提起上訴
，本院於97年12月30日言詞辯論終結，判決如下：
    主      文
原判決關於命陳逸榛即福德實業社給付部分，及該部分假執行之
宣告，暨訴訟費用之裁判，均廢棄。
上開廢棄部分，甲○○在第一審之訴及假執行之聲請均駁回。
甲○○上訴駁回。
第一、二審訴訟費用由甲○○負擔。
    事實及理由
一、甲○○主張：伊於民國90年11月27日繼承取得坐落臺北縣三
    重市○○段1216地號，面積3004.18平方公尺（下稱系爭土
    地）土地所有權應有部分1/4。陳逸榛即福德實業社（下稱
    陳逸榛）與訴外人李正（原審共同被告，業與甲○○達成
    和解，並經甲○○於原審撤回起訴）卻未經甲○○之同意，
    無權占用系爭土地，搭建鐵皮棚架作為雞隻肉品屠宰臨時攤
    販市場，出租攤位供他人營業使用，而謀取利益，顯係無法
    律上之原因而受利益，致甲○○受有損害，自應返還該不當
    得利。甲○○依土地法第105條準用同法第97條規定，以系
    爭土地之每月租金最高限額新台幣（下同）71,600元【計算
    式：3004.18平方公尺×1/4（應有部分）×11,440元（申報
    地價）×10 %÷12月≒71,600】計算，則甲○○自起訴日前
    之91年7月份起回溯5年（即自91年7月至96年6月止）期間，
    共受有4,296,000元（即716,000元×12月×5年）之損害，
    惟甲○○僅請求其中之100萬元。又福德實業社之組織為獨
    資，陳逸榛於96年6月25日受讓福德實業社，自應受讓福德
    實業社之債權債務關係，故應就其受讓前福德實業社所受之
    相當於租金之不當得利及損害賠償，對甲○○負責。爰依民
    法第179條及第184條第1項前段規定，請求陳逸榛給付100萬
    元，並願供擔保請准宣告假執行等語。原審判決陳逸榛應給
    付甲○○9,080元，而駁回甲○○其餘之訴。甲○○聲明不
    服，提起上訴，於本院聲明：(一)原判決不利於甲○○部分廢
    棄；(二)上開廢棄部分陳逸榛應再給付甲○○99萬920元；
    (三)願供擔保請准宣告假執行。並就陳逸榛之上訴答辯聲明：
    陳逸榛之上訴駁回。
二、陳逸榛則以：福德實業社係陳逸榛之公公林子張於73年2月1
    日設立，組織型態為獨資，嗣於95年8月15日讓渡與陳逸榛
    之夫林憲德，再由林憲德於96年6月25日讓渡與陳逸榛，陳
    逸榛使用系爭土地並非無權占有，蓋系爭土地之全體共有人
    林姿碧、李笑、張萬棟及甲○○之被繼承人林月貴於65年3
    月1日出具系爭委任狀予林子張，委任福德實業社原負責人
    林子張全權代表處理系爭土地及地上物等一切權項，福德實
    業社原負責人林子張乃依委任關係而管理系爭土地及臨時集
    中市場，而陳逸榛受讓福德實業社之原負責人林子張上開委
    任關係，自非無權占有。甲○○另於96年6月5日受領陳逸榛
    即福德市場所給付之127,000元租金，兩造間即有租賃關係
    而非無權占有。又陳逸榛於96年6月25日始受讓福德實業社
    ，陳逸榛自毋庸對受讓前之福德實業社債務負責等語，資為
    抗辯。陳逸榛就其敗訴部分，亦聲明不服，提起上訴，上訴
    聲明為：(一)原判決不利陳逸榛即福德實業社部分廢棄；(二)上
    開廢棄部分，甲○○在第一審之訴及假執行聲請均駁回。並
    就甲○○之上訴答辯聲明：甲○○之上訴駁回。
三、甲○○主張其於90年11月27日因繼承而取得系爭土地之應有
    部分1/4。而福德實業社係由林子張於73年2月1日設立，福
    德實業社登記負責人於95年8月15日由林子張變更為陳逸榛
    之配偶林憲德，再於96年6月25日由林憲德變更為陳逸榛，
    林子張則於96年6月1日死亡。林子張於系爭土地上設立臨時
    攤販集中市場，該臨時攤販集中市場現搭蓋鐵皮棚架、設置
    攤位，出租予他人作為家禽屠宰及營業使用之事實，業據提
    出營業登記資料公示查詢資料1紙、土地登記第二類謄本1件
    、現場照片25幀、現場圖1紙為證（見原審重調字卷第6、43
    至45頁；原審訴字卷第123、210至215頁），並經原審囑託
    地政事務所派員會同履勘現場屬實，製有勘驗筆錄、土地複
    丈成果圖在卷足憑（見原審卷第244、245、249頁），復有
    死亡證明書影本1紙、讓渡書影本2紙、營利事業統一發證變
    更登記申請書影本1紙、福德實業社辦理設立登記相關資料
    影本1件、臺北縣三重巿公所97年1月8日北縣重字第0960056
    708號函1件、現場照片17幀附卷可稽（見原審訴字卷第145
    、150至152、183至208、230至233、260至268頁），且為陳
    逸榛所不爭，堪信為真實。
四、甲○○主張陳逸榛無權占有系爭土地，致伊受有自起訴日回
    溯五年即自91年7月至96年6月止共計4,296,000元之損害等
    語，為陳逸榛所否認，並以前揭情詞置辯。經查：
  (一)陳逸榛雖辯稱系爭土地之全體共有人林姿碧、李笑、張萬棟
    及甲○○之被繼承人林月貴於65年3月1日出具系爭委任狀予
    林子張，委任福德實業社原負責人林子張全權代表處理系爭
    土地及地上物等一切權項，自非無權占有等語，並提出委任
    狀1紙為證（見原審重調字卷第46頁；原審訴字卷1第25頁）
    ，但為甲○○否認其真正，且系爭委任狀上所載當時共有人
    之一林姿碧之地址為「臺北市士林區○○○路456號」，惟
    據甲○○提出臺北市士林區戶政事務所96年10月5日北市士
    戶二字00000000000號函（見原審訴字卷1第163頁），並無
    該門牌號碼之初編、整編紀錄；且林姿碧於69年6月20日前
    係住臺北市○○○路○段36巷27號3樓，69年6月29日始遷入
    臺北市士林區○○○路31巷15之6號，嗣於71年10月10日該
    門牌整編為臺北市○○○路32巷5之6號等情，亦有林姿碧戶
    籍登記簿影本1份在卷可稽（見原審訴字卷1第89頁）。再者
    ，系爭委任狀上所載共有人之一李笑之地址為「新竹縣湖口
    鄉長嶺村四腳亭40號」，然李笑係林子張之前配偶，因當時
    冠夫姓而為「林李笑」，其與林子張於43年12月28日離婚同
    時撤銷冠夫姓，於48年12月26日遷出臺北市○○區○○街39
    巷8號，另設籍於臺北市○○區○○街49巷17號，至69年12
    月11日始變更住址為新竹市○○路403號，嗣於72年5月26日
    向地政機關就系爭土地辦理姓名變更為「李笑」，此亦有李
    笑之戶籍登記簿影本及系爭土地登記謄本附卷可稽（見原審
    訴字卷1第115至117頁、第45頁），故於65年3月1日書立系
    爭委任狀時，李笑之住所應為臺北市○○區○○街49巷17號
    ，而非系爭委任狀上所載之「新竹縣湖口鄉長嶺村四腳亭40
    號」。又系爭委任狀上所載張萬陳之住址為「三重市○○里
    ○○街33號4樓」，然張萬陳於59年10月10日遷入臺北縣三
    重市○○○路4號，於「76年12月23日」始遷入臺北縣三重
    市○○街33號4樓，有張萬陳之光復後除戶戶籍簿冊浮籤記
    事資料影本1紙及土地登記簿影本在卷足憑（見原審訴字卷1
    第167頁及第44頁），則於65年3月1日出具系爭委任狀之時
    ，張萬陳之戶籍地址並非系爭委任狀記載之「臺北縣三重市
    ○○○路4號」。綜上各節，系爭委任狀是否確係林碧姿、
    李笑及張萬陳所出具，尚有疑問，陳逸榛復未舉證證明系爭
    委任狀形式上之真正，系爭委任狀自無法證明系爭土地之共
    有人林姿碧、李笑、張萬陳、林月貴委任林子張或福德實業
    社管理系爭土地。另觀諸系爭委任狀，係65年3月1日由系爭
    土地共有人林姿碧、李笑、張萬陳與林月貴委任林子張全權
    代表處理有關系爭土地及地上物等一切權項，福德實業社於
    73年2月1日始設立，自非受任人，而林子張已於96年6月1日
    死亡，有高雄醫學大學附設中和紀念醫院96年6月2日死亡證
    明書附卷足憑（見原審訴字卷1第123頁），依民法第550條
    前段規定，渠等間之委任關係亦因林子張死亡而消滅，陳逸
    榛自無從再據此主張其為有權占有。縱認本件有民法第550
    條但書所規定之因為委任關係之性質不能消滅之情事存在，
    惟陳逸榛非林子張之繼承人，亦無從繼承上開委任契約關係
    所生權利。
  (二)系爭土地上之「福德南路臨時攤販集中場」係65年12月22日
    經台北縣政府警察局以北府警二字第271312號函准許設立，
    有上開函文、臺北縣政府六六北府警字第29422號函、福德
    實業社94年度營利事業所得稅結算申報核定通知書等影本各
    1紙附卷可稽 (見原審訴字卷第26、27、105頁)。參諸原審
    共同被告李正（經上訴人於原審撤回起訴）於原審陳稱：
    「我是與林子張的母親等人合夥，系爭土地是林子張母親的
    ，大家在民國64年間成立合夥…由林子張的母親把土地拿出
    來作為合夥的出資…林子張的母親過世之後就由林子張繼承
    他母親的股份…該合夥成立之初起就有意付租金給系爭土地
    的所有權人，當時為林子張的母親，後來始終也都有付租金
    給系爭土地所有權人」（見原審卷第121頁），而證人乙○
    ○即李正之妻亦證稱：「 (法官問：提示本院卷第66頁和
    解書是否有看過？）…是林子張的母親他們大約於63年間是
    在三重市經營金國戲院，我們與他們共同經營市場，他們出
    土地，我們出錢蓋市場，出租攤位…之後林子張人不舒服，
    因為錢都是交由林子張管理，扣除開銷後，結算之後我們再
    平分，我先生都不管事。從一開始是林子張的媽媽在經營，
    之後林子張的媽媽過世後，就是由林子張在處理…」「（法
    官問：林子張過世之前現場是何人經營管理？）之前是林子
    張僱用別人經營管理，過世之後都是大家在管理，沒有分老
    闆夥計，是由我在管理」「（法官問：何時開始給付使用土
    地代價與甲○○？金額若干？）林子張當時還沒有過世之前
    ，是由林子張在處理，甲○○是在林子張過世之後才出來的
    ，給甲○○錢是在簽立和解書之後才開始的」「（上訴人訴
    訟代理人問：提示原證9，原審訴字卷第289頁。是否有看過
    ？是由何人製作？）福德企業社我有股份在，有看過，帳是
    福德由公司會計小姐製作…」「（上訴人訴訟代理人問：上
    面記載的金額，是你給林子張還是由林子張給你？）這錢是
    我交給林子張。我們是合夥的，錢是由公司會計小姐在掌管
    ，錢交由林子張…。從95年之後，錢是由我交給林子張」「
    （被上訴人訴訟代理人問：96年6月以前的租金收入，有無
    分給土地共有人？）一直以來都是由林子張作主，我是分給
    四個人，之前林子張身體還好的時候，就是由他處理，我只
    有處理我的部分」等語明確（見本院卷第69頁背面至71頁背
    面），並提出委託書、讓渡書附卷可稽（見本院卷第73、74
    頁），且徵諸卷附匯款申請書、土地租賃契約書、租金及開
    支明細表（見原審訴字卷第138至143、289至299頁），足見
    林子張、李正占有系爭土地，搭建鐵皮棚架及攤位，以經
    營「福德南路臨時攤販集中場」，嗣由李正管理該攤販集
    中巿場，並自所得營業收入中，扣除開支、支付予系爭土地
    部分共有人應得租金後，將林子張應分得金額交付予林子張
    。
  (三)陳逸榛辯稱李正、乙○○夫婦將兩造就系爭土地各四分之
    一之使用租金，按月交與林子張收受，且甲○○於96年6月5
    日受領福德市場127,000租金，故兩造間即有租賃關係，而
    非無權占有云云，雖提出甲○○於96年6月5日簽收127,000
    元租金之收據1紙為證（見原審重調字第49頁；原審訴字卷1
    第28頁)，惟觀諸卷附租金及開支明細表所示（原審訴字卷
    第289至299頁），固可認李正管理福德南路臨時攤販集中
    場所得營業收入，扣除經營上開攤販巿場開支與薪資後，將
    林子張應分得金額交付予伊，惟甲○○所有系爭土地應有部
    分並未委任林子張管理，業如前述，矧上開租金及開支明細
    表並無記載林子張給付使用系爭土地之代價予甲○○等之意
    旨。綜上所述，陳逸榛迄未證明其有占有使用系爭土地之合
    法權源，其縱於96年6月25日受讓福德實業社後，亦無合法
    權源得以占有使用系爭土地，是其辯稱係有權占有系爭土地
    云云，要難採取。
  (四)按無法律上原因而受利益，致他人受損害者，應返還其利益
    ，民法第179條前段定有明文。又依不當得利之法則請求返
    還不當得利，以無法律上之原因而受利益，致他人受有損害
    為其要件，故其得請求返還之範圍，應以對方所受之利益為
    度，非以請求人所受損害若干為準，無權占有他人土地，可
    能獲得相當於租金之利益為社會通常之觀念（最高法院61年
    台上字第1695號判例要旨參照）。甲○○雖主張其自起訴日
    前之91年7月份起回溯5年（即自91年7月至96年6月止）期間
    ，共受有4,296,000元之損害等語，但為陳逸榛所否認，經
    查：
  1.陳逸榛係於96年6月25日方受讓福德實業社，為兩造所不爭
    ，而於陳逸榛受讓福德實業社前，福德實業社之負責人林子
    張經營上開攤販集中巿場雖有占用甲○○所有之系爭土地，
    因此而侵害甲○○權利，致受有損害之情事，然此債務乃係
    福德實業社營業外之不法侵害他人權利而生，應不屬於營業
    讓與之範圍之內。是甲○○主張陳逸榛繼受其受讓福德實業
    社前之不當得利債務云云，要難採取。另甲○○主張陳逸榛
    自95年7月起即向李正領取使用系爭土地之租金，福德實
    業社創始負責人林子張於96年6月1日死亡前，林子張所應收
    取系爭土地之租金實早已遭陳逸榛及其配偶林憲德把持等語
    ，雖據提出收據1紙為證（見本院卷第91頁），惟依據證人
    乙○○證稱：「（上訴人訴訟代理人問：陳逸榛是否有從林
    子張這邊領到錢？）…從95年出具委託書開始他都有領到錢
    」等語 (見本院卷第71頁)，並有委託書、讓渡書附卷可稽
    （見本院卷第73、74頁），足證陳逸榛自95年7月起至96年6
    月24日止，向李正收取之款項，係基於林子張與林憲德之
    委任，並非基於其與李正間之契約關係，更非本於其係福
    德實業社之負責人，因經營攤販集中巿場，而向李正收取
    之營業利益，自難認陳逸榛自95年7月起至96年6月24日止，
    有何未給付代價而使用甲○○與他人共有之系爭土地，消極
    減免其應支付使用系爭土地之代價而受有利益，致使甲○○
    受有損害之情事存在，準此以觀，甲○○主張陳逸榛應將上
    開期間內使用系爭土地租金依所有權比例給付予伊云云，亦
    無足取。
  2.承前所述，縱認陳逸榛於96年6月25日受讓福德實業社後，
    無合法權源而占有使用系爭土地，並未給付任何代價而使用
    甲○○與他人共有之系爭土地，消極減免其應支付使用系爭
    土地之代價而受有利益，致使甲○○受有損害，揆諸前開說
    明，自96年6月25日起應給付相當於租金之利益，惟甲○○
    於96年6月5日已向占有使用系爭土地，並管理系爭攤販集中
    巿場之李正收取96年6月以後占有使用系爭土地之代價127
    ,000 元，並於97年5月14日與李正達成和解，於書立之和
    解書第1條約定：「甲方（即李正）同意於本和解書簽立
    後，給付乙方（即甲○○）新台幣59年9000元整（即96年6
    月至97年4月，共計11個月，每月6萬6000元，合計72萬6000
    元，扣除乙方於96年6月5日已領之12萬7000元）」，有收據
    影本1紙、和解書影本1紙附卷可稽（見本院卷第19、117頁
    ），且為甲○○所不爭，甲○○既已因和解，同意李正自
    96年6月1日起占有使用系爭土地，應支付每月6萬6千元之代
    價予伊，且李正業已給付96年6月1日起至97年4月30日止
    使用系爭土地之代價予甲○○，甲○○自無因系爭土地遭陳
    逸榛無權占有，致受有相當於租金之損害。
  3.綜上，甲○○主張其自起訴日前之91年7月份起回溯5年（即
    自91年7月至96年6月止）期間，共受有4,296,000元之損害
    等語，殊難採取。
五、綜上所述，陳逸榛自91年7月起至96年6月24日止，並未占有
    使用系爭土地，自無侵害甲○○對於系爭土地所有權，亦未
    受有何占有使用系爭土地之利益；又陳逸榛自96年6月25日
    受讓福德實業社迄於96年6月30日止，占有使用系爭土地，
    經營攤販集中巿場，雖無合法權源，惟甲○○業已受領李正
    給付當月份使用系爭土地之代價，並未受有損害，又陳逸
    榛亦非無法律上原因而受利益，自無侵權行為或不當得利之
    可言。是甲○○主張陳逸榛應負侵權行為之損害賠償與不當
    得利法律關係之返還利得責任，自不足取。從而，甲○○依
    侵權行為、不當得利之法律關係，請求給付100萬元，為無
    理由，不應准許，其假執行之聲請亦失所附麗，應併駁回。
    原審判命陳逸榛給付9,080元，並為假執行之宣告，於法自
    有未合。陳逸榛指摘原判決此部分不當，求予廢棄改判，為
    有理由，爰將原判決此部分廢棄，駁回甲○○此部分第一審
    之訴及假執行之聲請。至原審判決駁回甲○○其餘請求及假
    執行之聲請，洵無不合。甲○○上訴指摘原判決此部分不當
    ，求予廢棄改判，為無理由，應予駁回。
六、本件事證已臻明確，兩造其餘之攻擊或防禦方法及未經援用
    之證據，經本院斟酌後，認為均不足以影響本判決之結果，
    自無逐一詳予論駁之必要，併此敘明。
七、據上論結，本件陳逸榛之上訴為有理由，甲○○之上訴為無
    理由，依民事訴訟法第450條、第449條第1項、第78條，判
    決如主文。
中    華    民    國    98    年    1     月    13    日
                    民事第十一庭
                        審判長法  官  鄭雅萍
                              法  官  蘇芹英
                              法  官  徐福晉
正本係照原本作成。
不得上訴。
中    華    民    國    98    年    1     月    17    日
                              書記官  黃瑞芬


司法院資訊處製作；財團法人民間司法改革基金會備份。
